ACORDAO-COMPLETO-2406056

ACÓRDÃO 4415/2020 ATA 11/2020 - SEGUNDA CÂMARA

VISTO, relatado e discutido este processo, que trata de onze atos de concessão de pensão militar emitidos pelo Comando da Aeronáutica.
ACORDAM os ministros do Tribunal de Contas da União, reunidos em sessão da 2ª Câmara, diante das razões expostas pela relatora, e com fundamento no art. 71, incisos III e IX, da Constituição Federal de 1988, nos arts. 1º, inciso V, 39, inciso II, e 45 da Lei 8.443/1992, nos arts. 1º, inciso VIII, 259, inciso II, 260, § 5º, e 262 do Regimento Interno, no art. 8º da Resolução TCU 206/2007 e no art. 19 da Instrução Normativa TCU 78/2018, bem como na Súmula TCU 106, em:
9.1. considerar legais os atos de pensões militares instituídas por Lauro Vicente do Nascimento (peça 2) , Adauto Lorena (peça 3) , Elias da Silva Guimarães (peça 4) , Clécio do Carmo Silva (peça 9) , Nelson Câmara de Castro Rosa (peça 10) e Roberto Câmara Lima Ypiranga dos Guaranys (peças 11 e 12) e conceder-lhes registro;
9.2. considerar prejudicado, por perda de objeto, o ato de pensão militar instituída por Willian Cintra (peça 7) ;
9.3. considerar ilegais os atos de pensões militares instituídas por Reginaldo Gomes Assumpção (peça 5) , Walter Brito Bessa (peça 6) e Willian Cintra (peça 8) e negar-lhes registro;
9.4. dispensar o ressarcimento das quantias indevidamente recebidas, em boa-fé, pelos interessados dos atos considerados ilegais, consoante o Enunciado 106 da Súmula de Jurisprudência deste Tribunal;
9.5. determinar ao Comando da Aeronáutica que, em relação aos atos impugnados:
9.5.1. faça cessar, no prazo de 15 (quinze) dias, contado a partir da ciência desta deliberação, pagamentos decorrentes, sob pena de responsabilidade solidária da autoridade administrativa omissa, consoante o disposto nos arts. 71, inciso IX, da Constituição Federal e 262 do Regimento Interno desta Corte;
9.5.2. dê ciência do inteiro teor desta deliberação aos interessados, alertando-os de que o efeito suspensivo proveniente da interposição de eventuais recursos, caso não providos, não os eximirá da devolução dos valores indevidamente percebidos após a notificação;
9.5.3. envie a esta Corte de Contas, no prazo de 30 (trinta) dias, por cópia, comprovantes de que os interessados tiveram ciência desta deliberação.

Atos de concessão de pensão militar emitidos pelo Comando da Aeronáutica.

Segunda Câmara

Comando da Aeronáutica - Ministério da Defesa.

3. Interessados: Adriana Bellini Ypiranga dos Guaranys (CPF XXX.596.187-XX), Aline Pires Guimarães (CPF XXX.280.187-XX), Ana Clécia Maria da Silva (CPF XXX.719.474-XX), Clélia Ferreira Nascimento (CPF XXX.886.831-XX), Fátima Maria Pires Guimarães (CPF XXX.439.297-XX), Ivonne Vinhaes Assumpção (CPF XXX.731.587-XX), Maria Consuello Costa Lorena (CPF XXX.485.057-XX), Maria de Fátima Carvalho Rosa (CPF XXX.117.497-XX), Mário Roberto Lopes de Araújo Ypiranga dos Guaranys (CPF XXX.834.637-XX), Marta Ypiranga dos Guaranys Fiolo (CPF XXX.319.687-XX), Nair de Andrade Cintra (CPF XXX.906.978-XX), Norma de Castro Bessa (CPF XXX.604.317-XX) e Wilma Cintra Sampietri (CPF XXX.839.458-XX).

13.1. Ministros presentes: Augusto Nardes (na Presidência), Aroldo Cedraz, Raimundo Carreiro e Ana Arraes (Relatora).
13.2. Ministros-Substitutos presentes: Marcos Bemquerer Costa e André Luís de Carvalho.

ACORDAO-COMPLETO-2501143

Acórdão 1518/2022 - Segunda Câmara

ACORDAO-COMPLETO-2436068

Acórdão 4022/2021 - Segunda Câmara

ANA ARRAES

Adoto como relatório o parecer do Ministério Público junto ao TCU, na pessoa do procurador Júlio Marcelo de Oliveira (peça 16) :
	"Trata-se de processo consolidado com onze atos de pensões militares deferidas pelo Ministério da Defesa/Comando da Aeronáutica, com pareceres pela legalidade emitidos pelo controle interno e pela Secretaria de Fiscalização de Pessoal - Sefip.
	Os Militares Reginaldo Gomes Assumpção (peça 5) , Walter Brito Bessa (peça 6) e Willian Cintra (peça 8) , receberam a vantagem estabelecida no art. 110 da Lei 6.880/1980, conforme o fundamento legal das reformas, em vigor na data de óbito, lançado nos respectivos atos do e-Pessoal.
	Esse aumento nos proventos decorre da extensão indevida da referida vantagem a militares já reformados por idade, conforme indicam os atos Sisac 10714952-07-2012-001111-6 (Reginaldo Gomes Assumpção) e 10714952-07-2014-000001-2 (vide Esclarecimentos do Gestor de Pessoal - Willian Cintra) .
	Quanto a Walter Brito Bessa  (peça 6) , o formulário e-Pessoal informa, no Campo 'Forma de envio da reforma inicial', o seguinte: 'Não registrado'. A ausência dessa informação nos sistemas do Tribunal, no entanto, não prejudica a análise do ato de pensão. Isso porque o instituidor, como os demais, também era reformado, no caso, desde 13/3/1985, conforme se extrai do campo 'Data da reforma inicial', quando completou 56 anos, limite de permanência na reserva remunerada do militar, Suboficial, nascido em 13/3/1929.
	A pensão, nos termos art. 6º da Lei 3.765/1960, pode ser calculada considerando-se 1 ou 2 postos acima, para os que preenchiam os requisitos temporais antes da revogação desse artigo pela MP 2.215-10/2001. Contudo, nenhum dos militares fez tal opção:
	Instituidor
	Posto na Reforma
	Posto de Contribuição
	Pensão Militar

				Devida
	Paga

	Reginaldo Gomes Assumpção
	Suboficial
	Suboficial
	Suboficial
	2º Tenente

	Walter Brito Bessa
	2º Tenente
	2º Tenente
	2º Tenente
	1º Tenente

	Willian Cintra
	2º Tenente
	2º Tenente
	2º Tenente
	1º Tenente

	Tendo em vista que os valores das pensões militares em apreço estão acima do devido, os respectivos atos devem ser considerados ilegais, com negativa de registro perante esta Corte de Contas, conforme o entendimento firmado pelo Acórdão 2225/2019-TCU-Plenário, cujo sumário dispõe:
Sumário: atos de reforma. Alteração de uma das concessões para elevação, em um grau hierárquico, do posto sobre o qual calculados os proventos do inativo, em face da superveniência de invalidez permanente decorrente de doença especificada em lei. Militar anteriormente reformado com proventos já calculados sobre o posto hierárquico superior, por tempo de serviço. Ausência de previsão legal para extensão da vantagem estabelecida no art. 110 da Lei 6.880/1980 a militares já reformados, bem como para o acréscimo de dois postos no cálculo dos proventos. Negativa de registro. Determinações. Legalidade e registro das demais concessões.
	Os atos em questão ingressaram neste Tribunal em 2019, de forma que podem ser apreciados sem a necessidade de prévia oitiva das pensionistas, nos termos do Acórdão 587/2011-TCU-Plenário.
	A outra pensão militar instituída por Willian Cintra (peça 7) contém idêntica irregularidade. Todavia, seus efeitos financeiros cessaram, em razão do falecimento do cônjuge, cujo benefício foi revertido para a filha (peça 8) , em 16/11/2016. No caso, o exame de mérito do ato de peça 7 pode ser considerado prejudicado, por perda de objeto, conforme dispõe o art. 260, § 5º, do Regimento Interno/TCU.
	Ante o exposto, o Ministério Público de Contas sugere considerar:
a) ilegais as pensões militares instituídas por Reginaldo Gomes Assumpção (peça 5) , Walter Brito Bessa (peça 6) e por Willian Cintra (peça 8) ;
b) prejudicado, por perda de objeto, o exame da pensão instituída por Willian Cintra (peça 7) , tendo em vista o exaurimento de seus efeitos financeiros, motivado pelo falecimento da beneficiária; e
c) legais os demais atos autuados no presente processo."
É o relatório.

não há.

Procurador Júlio Marcelo de Oliveira.

ATOS DE CONCESSÃO DE PENSÃO MILITAR. ELEVAÇÃO DE PROVENTOS ANTE SITUAÇÃO DE INVALIDEZ RECONHECIDA A MILITARES REFORMADOS EX OFFICIO POR ALCANCE DE IDADE-LIMITE DE PERMANÊNCIA NA RESERVA REMUNERADA. RETRIBUIÇÕES COM BASE EM SOLDOS CORRESPONDENTES A DOIS POSTOS ACIMA DOS OSTENTADOS PELOS MILITARES NA ATIVA. REPERCUSSÃO NOS PAGAMENTOS DE BENEFÍCIOS PENSIONAIS. ILEGALIDADE. INTERPRETAÇÃO SISTEMÁTICA DAS DISPOSIÇÕES DA LEI 6.880/1980. PRECEDENTES DESTA CORTE E DO SUPERIOR TRIBUNAL DE JUSTIÇA. DETERMINAÇÃO. PREJUCIALIDADE NO EXAME DE MÉRITO DE UM DOS ATOS POR PERDA DE OBJETO. LEGALIDADE DOS DEMAIS ATOS.

PENSÃO MILITAR (PMIL)

Secretaria de Fiscalização de Pessoal (Sefip).

Este processo trata de onze atos de concessão de pensão militar emitidos pelo Comando da Aeronáutica.
2.	A Secretaria de Fiscalização de Pessoal (Sefip) propõe a legalidade dos atos e a concessão de seus respectivos registros, após processamento das críticas geradas pelo sistema e-Pessoal e pelo confronto de suas informações com as do Sistema Integrado de Administração de Pessoal (Siape) .
3.	O Ministério Público junto ao TCU (MPTCU) dissente pontualmente da proposição alvitrada pela referida unidade técnica no tocante aos atos concernentes aos instituidores Reginaldo Gomes Assumpção (peça 5) , Walter Brito Bessa (peça 6) e Willian Cintra (peça 8) , os quais, a seu ver, devem ser considerados ilegais. 
4.	A razão para tal dissenso é que os mencionados ex-militares teriam sido reformados inicialmente por idade, conforme demonstraria consulta a dados do Sistema de Apreciação de Atos de Admissão e Concessões (Sisac) . Assim, os fundamentos alterados de suas reformas, com produção de efeitos nas datas dos óbitos (incapacidade definitiva - art. 110 da Lei 6.880/1980) , teriam propiciado, indevidamente, proventos com base em soldos imediatamente superiores aos que serviram de referência para o cálculo dos proventos de reserva, tendo ao final resultado em remunerações equivalentes a dois postos acima do que ostentavam na ativa.
5.	Propõe ainda o Parquet que o ato de pensão militar instituída por Willian Cintra (peça 7) , no qual se observou idêntica irregularidade, seja considerado prejudicado, por perda de objeto, ante o falecimento da beneficiária (cônjuge) , em atenção ao disposto no art. 260, § 5º, do Regimento Interno do TCU. Destaca, nesse ponto, que a pensão foi revertida para a filha, conforme ato a que se refere a peça 8.
6.	Acompanho o parecer do MPTCU, por seus fundamentos, ante a ilegalidade dos atos a que se referem as peças 5, 6 e 8.
7.	Os instituidores passaram para a reserva com remunerações referentes aos postos hierárquicos superiores, por força do permissivo contido no art. 50, inciso II, da Lei 6.880/1980, em sua redação original:
"Art. 50. São direitos dos militares: 
 (...) 
II - a percepção de remuneração correspondente ao grau hierárquico superior ou melhoria da mesma quando, ao ser transferido para a inatividade, contar mais de 30 (trinta) anos de serviço;"	
8.	Posteriormente, foram reformados ex officio ao terem alcançado as idades-limite reguladas pelo art. 106, inciso I, da Lei 6.880/1980. Ocorre que os atos de reforma foram alterados para elevar os proventos dos militares a valores correspondentes aos soldos imediatamente superiores, sob o amparo do disposto nos art. 108, inciso V, e 110, § 1º, da referida norma legal:
"Art. 108. A incapacidade definitiva pode sobrevir em consequência de:
 (...) 
V - tuberculose ativa, alienação mental, esclerose múltipla, neoplasia maligna, cegueira, lepra, paralisia irreversível e incapacitante, cardiopatia grave, mal de Parkinson, pênfigo, espondiloartrose anquilosante, nefropatia grave e outras moléstias que a lei indicar com base nas conclusões da medicina especializada; e (Redação dada pela Lei nº 12.670, de 2012) 
 (...) 
Art. 110. O militar da ativa julgado incapaz definitivamente por um dos motivos constantes dos itens I e II do artigo 108 será reformado com remuneração calculada com base no soldo correspondente ao grau hierárquico imediato ao que possuir na ativa. [ou
"Art. 110. O militar da ativa ou da reserva remunerada, julgado incapaz definitivamente por um dos motivos constantes dos incisos I e II do art. 108, será reformado com a remuneração calculada com base no soldo correspondente ao grau hierárquico imediato ao que possuir ou que possuía na ativa, respectivamente (redação dada pela Lei 7.580, de 1986) "]
§ 1º Aplica-se o disposto neste artigo aos casos previstos nos itens III, IV e V do artigo 108, quando, verificada a incapacidade definitiva, for o militar considerado inválido, isto é, impossibilitado total e permanentemente para qualquer trabalho.  (...) " (grifei) 
9.	A ilegalidade dos atos está na impossibilidade de concessão do benefício previsto no art. 110 ao militar já reformado por alcance da idade-limite de permanência na reserva, haja vista o texto legal regular apenas as hipóteses do militar da ativa ou da reserva remunerada. Dessa forma, os efeitos da ilicitude têm repercutido no pagamento de pensões em patamares superiores aos devidos.
10.	Esse entendimento está em consonância com as jurisprudências desta Casa  (v.g. Acórdão 13439/2019-TCU-Primeira Câmara e 2.225/2019-Plenário) e do Superior Tribunal de Justiça (v.g. REsp 1.784.347/RS, REsp 1.340.075/CE e AgRg nos EDcl no Recurso Especial 966.142/RJ) . 
11.	Portanto, endossando a manifestação do MPTCU, os atos em questão devem ser considerados ilegais, sem embargo da prejudicialidade do exame de mérito do ato inserto à peça 7 e da legalidade dos demais.
	Ante o exposto, VOTO por que seja aprovada a minuta de acórdão que submeto à consideração deste Colegiado.
TCU, Sala das Sessões Ministro Luciano Brandão Alves de Souza, em 23 de abril de 2020.
ANA ARRAES 
Relatora